臺灣臺北地方法院刑事判決
111年度原簡上字第2號
上  訴  人  臺灣臺北地方檢察署檢察官
被      告  劉承勲


上列上訴人因被告詐欺等案件，不服本院中華民國110年11月25
日所為110年度原簡字第58號第一審簡易判決（起訴書案號：109
年度偵字第25957號），提起上訴，本院管轄第二審之合議庭判
決如下：
    主  文
原判決撤銷。
劉承勲犯三人以上共同詐欺取財罪，處有期徒刑陸月。
   事  實
一、劉承勲、錢饒於民國109年6月間起，陸續加入徐祥慶（通緝
    中）、暱稱「天下」之成年人所屬具有持續性、牟利性、結
    構性詐欺集團犯罪組織所屬詐欺集團，該集團運作模式係先
    由該集團之機房以「假冒公務員佯稱被害人涉案需交付金融
    帳戶內款項監管」之詐騙方式，撥打電話致被害人陷於錯誤
    ，而依指示將其所使用之金融帳戶內款項提領後交付予該詐
    欺集團所指示之車手，車手到場取得款項後，將款項交給收
    水，收水再轉交付予詐欺集團上層，俟由徐祥慶指示錢饒招
    募車手，錢饒招募劉承勲擔任該集團之車手，錢饒並擔任該
    集團之收水，而以此分工方式詐騙被害人。錢饒、劉承勲與
    徐祥慶及暱稱「天下」等人所屬詐欺集團成員即共同意圖為
    自己不法之所有，基於三人以上共同詐欺取財、以不正方法
    由自動付款設備取得他人之物與隱匿特定犯罪所得之來源及去
    向之洗錢犯意聯絡，先由該詐欺集團某成員於109年6月4日某
    時許，撥打電話予王秀清，佯稱：王秀清個人資料遭冒用以
    申辦行動門號，該門號涉入重大案件，須配合偵辦云云，再
    由自稱檢察官來電佯以：須提供王秀清名下銀行帳戶之金融
    卡及密碼，將派人前往住處收取云云，致王秀清陷於錯誤，
    於同日下午2時許，將其所有之華南商業銀行及渣打商業銀
    行金融卡（詳細帳號均詳卷）放置信封袋內，再依指示於電
    話中提供上開金融卡2張之密碼，並將該信封袋於臺北市○○
    區○○街000巷00號前交付予劉承勲，再由劉承勲於如附表所
    示同日下午2時37分至57分許，在臺北市○○區○○街00號家樂
    福內，以前開金融卡領取如附表所示共計新臺幣（下同）22
    萬25元款項，嗣因王秀清察覺有異，向上開2家銀行掛失金
    融卡，劉承勲無法繼續提領款項後丟棄上開金融卡2張，並
    隨即前往新北市○○區○○路000號3樓，將所領取現金22萬元交
    付錢饒，錢饒當場給付1萬5,000元報酬予劉承勲，並自留1
    萬5,000元報酬後，將剩餘款項放置臺北市萬華區某巷口角
    落花盆旁邊以轉交詐欺集團。嗣經王秀清報警循線查獲上情
    。
二、案經王秀清訴請臺北市政府警察局大安分局報告臺灣臺北地
    方檢察署檢察官偵查後起訴。
壹、程序部分：
一、按被告以外之人（包括證人、鑑定人、告訴人、被害人及共
    同被告等）於審判外之陳述雖不符刑事訴訟法第159 條之1 
    至之4 等4 條之規定，而經當事人於審判程序同意作為證據
    ，法院審酌該言詞陳述或書面陳述作成時之情況，認為適當
    者，亦得為證據；當事人、代理人或辯護人於法院調查證據
    時，知有刑事訴訟法第159 條第1 項不得為證據之情形，而
    未於言詞辯論終結前聲明異議者，視為有前項之同意，同法
    第159 條之5 定有明文。立法意旨在於傳聞證據未經當事人
    之反對詰問予以核實，原則上先予排除。惟若當事人已放棄
    反對詰問權，於審判程序中表明同意該等傳聞證據可作為證
    據；或於言詞辯論終結前未聲明異議，基於尊重當事人對傳
    聞證據之處分權，及證據資料愈豐富，愈有助於真實發見之
    理念，且強化言詞辯論主義，使訴訟程序得以順暢進行，上
    開傳聞證據亦均具有證據能力。查本件下列所引用之被告以
    外之人於審判外之陳述，因檢察官及被告劉承勲均表示不爭
    執其證據能力，復本院認其作成之情形並無不當情形，經審
    酌後認為適當，故前開審判外之陳述得為證據，併此敘明。
二、另本院以下所引用之非供述證據，均與本件事實具有自然關
    聯性，且核屬書證、物證性質，又查無事證足認有違背法定
    程序或經偽造、變造所取得等證據排除之情事，復經本院依
    刑事訴訟法第164 條、第165 條踐行物證、書證之調查程序
    ，況檢察官及被告對此部分之證據能力亦均不爭執，是堪認
    均有證據能力。   
貳、實體部分：
一、認定事實所憑之證據及理由：
  ㈠上開事實，業據被告劉承勲於警詢、檢察官偵查及本院審理
    中坦承不諱在卷（見109偵25957卷第7至16頁、第17至18頁
    、第143至147頁、本院110審原訴34卷第83至86頁、第109至
    112頁、本院110原訴41卷第37至40頁、本院簡上卷第69至76
    頁、第97至108頁），並據證人即告訴人王秀清於警詢、檢
    察官偵查（見109偵25957卷第51至54頁、第143至147頁）、
    證人錢饒於警詢、檢察官偵查及本院審理中（見109偵25957
    卷第29至32頁、第33至35頁、第143至147頁、本院110審原
    訴34卷第83至86頁、第109至112頁、本院110原訴41卷第37
    至40頁、本院簡上卷第69至76頁、第97至108頁）證述明確
    ，此外並有華南商業銀行帳戶、渣打商業銀行帳戶交易明細
    各1份、被告劉承勲領取如附表所示款項之提款機監視器畫
    面11張、臺北市○○區○○街○○○○○市○○區○○街00號家樂福附近
    之監視器翻拍畫面24張在卷可佐（109偵25957卷第65頁、第
    69頁、第55頁、第79至84頁、第71至75頁），足認被告具任
    意性之自白與事實相符，堪以採信。
　㈡綜上所述，本案事證明確，被告犯行洵堪認定，應予依法論
    科。
二、論罪科刑：
  ㈠按刑法第339 條之2 第1 項之以不正方法由自動付款設備取
    得他人之物罪，其所謂「不正方法」，係泛指一切不正當之
    方法而言，並不以施用詐術為限，例如以強暴、脅迫、詐欺
    、竊盜或侵占等方式取得他人之提款卡及密碼，再冒充本人
    由自動提款設備取得他人之物或以偽造他人之提款卡由自動
    付款設備取得他人之物等，均屬之（最高法院94年度台上字
    第4023號判決參照）。本件被害人遭本案詐欺集團成員詐騙
    而交付金融卡予被告，後經被告持該詐得之金融卡提領款項
    ，自屬刑法第339之2第1項所謂「不正方法」無疑。
　㈡核被告所為，係犯組織犯罪防制條例第3條第1項後段之參與
    犯罪組織罪、刑法第339條之4第1項第2款三人以上共同詐欺
    取財罪、第339條之2第1項之非法由自動付款設備取財罪、
    洗錢防制法第14條第1項之洗錢罪。公訴意旨雖漏未論及非
    法由自動付款設備取財罪，惟該部分犯罪事實經載明於起訴
    書犯罪事實欄，故此部分仍屬起訴範圍，且經本院及原審諭
    知罪名（見本院110原訴41卷第39頁），對於被告防禦權行
    使並無妨礙，本院自應予以審理。至起訴書雖認被告亦犯刑
    法第339條之4第1項第1款之冒用政府機關或公務員名義犯詐
    欺取財罪云云，然本件無證據證明被告知悉詐騙集團使用之
    確切詐術，且此部分業經公訴檢察官於原審當庭更正刪除（
    見本院110原訴41卷第39頁），附此敘明。
　㈢被告與證人錢饒、徐祥慶、真實姓名年籍不詳暱稱「天下」
    之成年人及所屬詐欺集團成員間，有犯意聯絡及行為分擔，
    應論以共同正犯。
　㈣又按數行為於同時同地或密切接近之時地實施，侵害同一之
    法益，各行為之獨立性極為薄弱，依一般社會健全觀念，在
    時間差距上，難以強行分開，在刑法評價上，以視為數個舉
    動之接續施行，合為包括之一行為予以評價，較為合理（最
    高法院86年台上字第3295號判決先例意旨參照）。被告本件
    雖有多次提領情形，然係於密接之時、地為之，係侵害同一
    法益，為數個舉動之接續施行，為接續犯，應論以一罪。
　㈤被告所犯參與犯罪組織罪，與其參與犯罪組織後之首次詐欺
    犯行即本件三人以上共同詐欺取財罪、非法由自動付款設備
    取財罪及洗錢罪間具有局部同一性，而有想像競合犯關係，
    應從一重論以三人以上共同詐欺取財罪。
　㈥又想像競合犯之處斷刑，本質上係「刑之合併」。其所謂從
    一重處斷，乃將想像競合犯組成之評價上數罪，合併為科刑
    一罪，其所對應之刑罰，亦合併其評價上數罪之數法定刑，
    而為一個處斷刑。易言之，想像競合犯侵害數法益者皆成立
    犯罪，論罪時必須輕、重罪併舉論述，同時宣告所犯各罪名
    ，包括各罪有無加重、減免其刑之情形，亦應說明論列，量
    刑時併衡酌輕罪部分量刑事由，評價始為充足，然後依刑法
    第55條前段規定「從一重處斷」，非謂對於其餘各罪可置而
    不論。因此，法院決定處斷刑時，雖以其中最重罪名之法定
    刑，做為裁量之準據，惟於裁量其輕重時，仍應將輕罪合併
    評價在內（最高法院108 年度台上字第4405號、第4408號判
    決意旨參照）。又犯洗錢防制法第14條、第15條之罪，在偵
    查或審判中自白者，減輕其刑，同法第16條第2項定有明文
    。被告就所犯洗錢犯行，於原審及本院均自白犯罪，業如前
    述，是就被告此部分想像競合犯之輕罪得減刑部分，爰於量
    刑時依刑法第57條，併予審酌。　　　
　㈦按刑法第339條之4第1項第2款其法定刑係1年以上7年以下有
    期徒刑，得併科新臺幣100萬元以下罰金，然同為3人以上共
    同詐欺取財之人，其原因動機不一，犯罪情節未必盡同，其
    以3人以上共同詐欺取財行為所造成危害社會之程度自屬有
    異，法律科處此類犯罪，所設之法定最低本刑卻同為「1年
    以上有期徒刑」，不可謂不重，於此情形，自非不可依客觀
    之犯行與主觀之惡性二者加以考量其情狀，是否有可憫恕之
    處，適用刑法第59條之規定酌量減輕其刑，期使個案裁判之
    量刑，能斟酌至當，符合罪刑相當原則及比例、平等原則。
    查被告因思慮欠周觸犯本案罪刑，業與被害人達成和解，此
    有本院和解筆錄（見本院110審原訴34卷第95至96頁）在卷
    可參，可見被告已盡力彌補被害人所受損害，確有悔意。又
    被告係參與較末端之犯罪分工，參與犯罪之程度有限，並非
    犯罪集團的主導者，且所獲報酬金額低微，是衡情依刑法第
    339條之4第1項第2款之三人以上共同詐欺取財罪科以最低度
    刑即有期徒刑1年以上，容有情輕法重之虞，爰依刑法第59
    條規定酌量減輕其刑，以啟自新。
　㈧爰以行為人責任為基礎，審酌被告明知現今社會詐欺集團橫
    行，竟為貪圖小利，擔任詐欺集團收水，法治觀念顯有不足
    ，所為殊值非難，惟念被告於犯後坦承犯行，且於本案犯行
    分工參與程度上，僅是提領帳戶內之款項再轉交予集團上游
    收受，無具體事證顯示係該犯罪團體之主謀或主要獲利者，
    亦非直接向被害人施行詐術之人，尚非處於詐欺集團核心地
    位，暨考量被告之犯罪動機、手段、情節，暨被告五專肄業
    、從事冷氣工程之工作、需要扶養奶奶之智識程度、生活狀
    況等一切情狀，量處如主文所示之刑。  　　
　㈨不予宣告強制工作部分：
    末按司法院大法官110 年12月10日釋字第812號解釋意旨略
    以：106年4月19日修正公布之組織犯罪防制條例第3條第3 
    項規定「犯第1項之罪者，應於刑之執行前，令入勞動場所
    ，強制工作，其期間為3年。」（嗣107年1月3日修正公布第
    3條，但本項並未修正）就受處分人之人身自由所為限制，
    違反憲法比例原則及憲法明顯區隔原則之要求，與憲法第8
    條保障人身自由之意旨不符，應自本解釋公布之日起失其效
    力。」等語，是本案被告所犯參與犯罪組織罪，自無組織犯
    罪防制條例第3條第3項規定適用之餘地，附此敘明。　
三、撤銷改判之理由：　　
　㈠原審以被告所為，係犯組織犯罪防制條例第3 條第1 項後段
    之參與犯罪組織罪、刑法第339 條之4 第1 項第2 款三人以
    上共同詐欺取財罪、第339 條之2 第1 項之非法由自動付款
    設備取財罪、洗錢防制法第14條第1 項之洗錢罪，而量處有
    期徒刑6月，宣告緩刑5年，並應依和解筆錄向被害人支付損
    害賠償，固非無見。惟①被告前因犯詐欺案件，經臺灣士林
    地方法院以110年度金訴字第311號判決判處有期徒刑6月，
    日後亦有判處罪刑確定之高度可能，本案實亦不宜認以不執
    行刑罰為適當。職是之故，若未對被告執行適當刑罰，除無
    法應報其之罪責外，亦無法裨益其之再社會化，難期預防及
    矯正之成效，自不宜宣告緩刑。②被告就所犯洗錢犯行，於
    原審及本院均自白犯罪，業如前述，是就被告此部分想像競
    合犯之輕罪得減刑部分，應於量刑時依刑法第57條併予審酌
    ，原審漏未審酌及此，稍有未合。
　㈡檢察官上訴意旨略以：  
　⒈按刑法第59條之酌量減輕其刑，必於犯罪之情狀可憫恕時，
    始得為之，至情節輕微僅可為法定刑內從輕科刑之標準，不
    得據為酌量減輕之理由。又刑法第59條之酌量減輕其刑，必
    須犯罪另有特殊之原因與環境等等，在客觀上足以引起一般
    同情，認為即予宣告法定低度刑期尤嫌過重者，始有其適用
    （最高法院45年度台上字第1165號、69年度台上字第291號
    判決意旨參照）。
  ⒉查詐欺案件頻傳且趨於集團化、組織化，甚至結合網路、電
    信、通訊科技，造成廣大民眾受騙損害非輕、金融秩序破壞
    、社會交往基本信任無存，且環顧我國詐騙案件頻仍，詐騙
    行為難以除惡務盡。被告加入詐欺集團負責向詐欺被害人收
    取金融卡並持以提款取贓，本案單一詐騙金額即高達22萬25
    元，且係因告訴人發覺受騙，掛失金融卡，被告方未能繼續
    提領，被告犯罪情節難認有何特殊之原因與環境，在客觀上
    足以引起一般同情之處，衡情並無科以最低刑度仍嫌過苛而
    有情輕法重之情形。又被告允諾賠償告訴人一事，本為被告
    與證人錢饒侵權行為應擔負之連帶損害賠償責任，屬被告有
    無盡力彌補告訴人損失之犯罪後態度，原審判決僅說明被告
    與告訴人達成和解，卻未說明被告實際與告訴人和解金額為
    何，實際賠付金額為何，將來如何籌措賠付款項，以判斷被
    告是否真有盡力彌補告訴人之損失，告訴人是否為求取回部
    分受詐騙款項方與被告和解等情，逕為被告適用刑法第59條
    規定而僅量處有期徒刑6月，其適用法律未盡允洽等語。　
    　　
　㈢原審判決業已就檢察官上訴意旨所指事項予以全盤斟酌，而
    依刑法第57條各款事由為量刑，所量處之刑度，已以行為人
    之責任為基礎，本於罪刑相當性之原則為判斷，並詳細說明
    本件為何得以適用刑法第59條予以減刑，本院認原審所定刑
    度未有裁量權濫用之情事，依前開說明，難謂原審有何量刑
    違法、失當之處。是以，原審既已充分審酌本案情節，檢察
    官執前詞提起上訴，固無理由，惟原審判決既有上開可議之
    處，即應由本院將原審判決撤銷予以改判。
四、沒收部分 
　  被告雖受有15,000元之犯罪所得，惟被告業與被害人達成和
    解，且和解金額高過犯罪所得，為免重覆剝奪被告犯罪所得
    而有過苛之虞，爰不再宣告沒收或追徵。
據上論斷，應依刑事訴訟法第455 條之1 第1 項、第3 項、第36
9 條第1 項前段、第364 條、第299 條第1 項前段，組織犯罪防
制條例第3條第1項後段，洗錢防制法第14條第1項，刑法第11條
前段、第28條、第339條之2第1項、第339條之4第1項第2款、第5
5條、第59條，刑法施行法第1條之1第1項，判決如主文。
本案經檢察官顏伯融提起公訴，經檢察官劉文婷到庭執行職務。
中　　華　　民　　國　　111 　年　　7 　　月　　26　　日
　　　　　　　　　刑事第四庭    審判長法　官  陳柏宇
　　　　　　　　　
　　　　　　　　　                    法  官  許芳瑜
　　　　　　　　　
　　　　　　　　　                    法  官  曾名阜

上正本證明與原本無異。
本件判決不得上訴。
                                      書記官  李宜蓁
                                      
中　　華　　民　　國　　111 　年　　7 　　月　　26　　日
　　　　　　　　　　　　　　　　　　　　　
附錄本案所犯法條全文：
中華民國刑法第339條之4
犯第 339 條詐欺罪而有下列情形之一者，處 1 年以上 7 年以
下有期徒刑，得併科 1 百萬元以下罰金：
一、冒用政府機關或公務員名義犯之。
二、三人以上共同犯之。
三、以廣播電視、電子通訊、網際網路或其他媒體等傳播工具，
    對公眾散布而犯之。
前項之未遂犯罰之。

中華民國刑法第339條之2
（違法由自動付款設備取得他人之物之處罰）
意圖為自己或第三人不法之所有，以不正方法由自動付款設備取
得他人之物者，處3年以下有期徒刑、拘役或30萬元以下罰金。
以前項方法得財產上不法之利益或使第三人得之者，亦同。
前二項之未遂犯罰之。

洗錢防制法第14條
有第二條各款所列洗錢行為者，處 7 年以下有期徒刑，併科新
臺幣 5 百萬元以下罰金。
前項之未遂犯罰之。
前二項情形，不得科以超過其特定犯罪所定最重本刑之刑。　　

組織犯罪防制條例第3條
發起、主持、操縱或指揮犯罪組織者，處3年以上10年以下有期
徒刑，得併科新臺幣1億元以下罰金；參與者，處6月以上5年以
下有期徒刑，得併科新臺幣1千萬元以下罰金。但參與情節輕微
者，得減輕或免除其刑。
具公務員或經選舉產生之公職人員之身分，犯前項之罪者，加重
其刑至二分之一。
犯第1項之罪者，應於刑之執行前，令入勞動場所，強制工作，
其期間為3年。
前項之強制工作，準用刑法第90條第2項但書、第3項及第98條第
2項、第3項規定。
以言語、舉動、文字或其他方法，明示或暗示其為犯罪組織之成
員，或與犯罪組織或其成員有關聯，而要求他人為下列行為之一
者，處3年以下有期徒刑，得併科新臺幣 3 百萬元以下罰金：
一、出售財產、商業組織之出資或股份或放棄經營權。
二、配合辦理都市更新重建之處理程序。
三、購買商品或支付勞務報酬。
四、履行債務或接受債務協商之內容。
前項犯罪組織，不以現存者為必要。
以第5項之行為，使人行無義務之事或妨害其行使權利者，亦同
。
第5項、第7項之未遂犯罰之。

附表
編號 時間 遭提領帳戶 支領金額(元) 1 109年6月4日、下午2時37分 告訴人王秀清華南銀行帳戶     20,005  2 109年6月4日、下午2時38分 告訴人王秀清華南銀行帳戶     20,005  3 109年6月4日、下午2時45分 告訴人王秀清華南銀行帳戶     20,005  4 109年6月4日、下午2時47分 告訴人王秀清華南銀行帳戶     20,005  5 109年6月4日、下午2時47分 告訴人王秀清華南銀行帳戶     20,005  6 109年6月4日、下午2時50分 告訴人王秀清渣打銀行帳戶     20,000  7 109年6月4日、下午2時51分 告訴人王秀清渣打銀行帳戶     20,000  8 109年6月4日、下午2時52分 告訴人王秀清渣打銀行帳戶     20,000  9 109年6月4日、下午2時53分 告訴人王秀清渣打銀行帳戶     20,000  10 109年6月4日、下午2時54分 告訴人王秀清渣打銀行帳戶     20,000  11 109年6月4日、下午2時57分 告訴人王秀清渣打銀行帳戶     20,000    合計    220,025